臺灣高雄地方法院民事判決　　　　　　　　　　　　九十三年度訴字第一八四一號
　　原　　　告　甲○○
　　即反訴被告
　　訴訟代理人　趙怡莊律師
　　被　　　告　丙○○
　　即反訴原告
　　被　　　告　乙○○
　　右二人共同　黃祖裕律師
　　訴訟代理人
右當事人間遷讓房屋等事件，經本院於民國九十三年十二月十四日言詞辯論終結，判
決如下：
    主      文
被告應將坐落高雄市○○區○○段三小段第八一五之一、第八一五之一０地號土地上
之門牌號碼高雄市○○○街六巷三七號（建號第四五九０號）房屋騰空遷讓返還予原
告。
被告應將持有之高雄市○○區○○段三小段第八一五之一地號及門牌號碼高雄市○○
○街六巷三七號（建號第四五九０號）之土地、房屋所有權狀返還予原告。
被告應給付原告新臺幣柒萬伍仟元，及自民國九十三年四月六日起至交還前開房屋之
日止按月給付原告新臺幣壹萬伍仟元。
反訴原告之訴駁回。
本訴訴訟費用由被告負擔；反訴訴訟費用由反訴原告負擔。
本判決第一、二、三項於原告以新臺幣壹佰壹拾萬元供擔保後得假執行，但被告如
以新臺幣佰肆拾萬仟陸佰元供擔保後得免為假執行。
    事實及理由
壹、本訴部分：
  一、原告主張：被告丙○○於民國八十八年五月三十日與伊簽訂買賣契約書而將其
      所有坐落高雄市○○區○○段三小段第八一五之一、八一五之一０地號土地暨
      其上建物即門牌號碼高雄市三民區○○○街六巷三七號房屋（建號四五九０）
      出售予伊，雙方約定上開房地總價為新臺幣（下同）五百八十萬元，而被告丙
      ○○與其妻即被告乙○○於系爭房地完成過戶手續後仍得以租賃之方式繼續使
      用系爭房屋，其租金則按伊購產而向高雄市第二信用合作社貸款四百三十萬元
      之應付利息按月計付，並另定被告於三年內均得以原價向伊買回，而伊嗣已依
      約給付全部價金並於同年七月三日辦理系爭房地之所有權移轉登記完畢，後被
      告則以辦理公司設立登記為由而向伊借用系爭第八一五之一地號土地及房屋之
      所有權狀且迄未交還，嗣伊於九十二年十月六日經以存證信函通知被告明確答
      覆是否仍欲買回系爭房地，如不欲買回即應以每月租金一萬五千元與伊另立書
      面租約，詎被告於此均不予理會，並自同年十一月起即未再給付任何租金，伊
      乃於九十三年三月二十九日發函限期被告應於文到五日內將所欠租金七萬五千
      元一次付清，逾期即予終止租約，而該函業經被告於同月三十日收受無誤，惟
      其等於期限屆至後仍置之不理，是本件租賃契約業已合法終止，被告繼續占用
      系爭房屋自屬無權占有，並致伊受有相當於租金之損害，爰依所有物返還請求
      權、不當得利之法律關係，請求判令：(一)被告應將系爭房地遷讓返還予原告。
      (二)被告應將高雄市○○區○○段三小段第八一五之一地號及門牌號碼高雄市三
      民區○○○街六巷三七號之土地、房屋所有權狀返還予原告。(三)被告應給付七
      萬五千元及自九十三年四月六日起至交還上開房屋之日止按月給付一萬五千元
      之損害金。(四)願供擔保請准宣告假執行。
  二、被告則以：被告丙○○前因擔任訴外人賴光銘向屏東縣高樹鄉農會借款之連帶
      保證人，嗣訴外人賴光銘因未依約繳息而遭聲請拍賣抵押物抵充後尚欠該農會
      四百四十四萬一千七百八十元未為清償，被告丙○○為恐其所有系爭房地亦遭
      查封拍賣，乃與原告協議以借名登記之方式過戶予原告，並以原告之名義向訴
      外人高雄市第二信用合作社借貸四百三十萬元以清償被告丙○○之原有貸款，
      且約明由其等負責清償，而買賣契約書所書總價之其餘一百五十萬元價金則僅
      虛立不由原告實際給付，是本件被告丙○○與原告間並無買賣之合意，被告丙
      ○○仍為系爭房地之所有權人，而兩造就系爭房屋亦無任何租賃關係，本件原
      告之請求均無理由，爰聲明求為判決駁回原告之訴及假執行之聲請，如受不利
      之判決，並願供擔保請准宣告免為假執行。
  三、本件原告主張其與被告丙○○於上開時日以總價五百八十萬元就系爭房地簽訂
      買賣契約，並由其以系爭房地為抵押而向高雄市第二信用合作社借貸四百三十
      萬元以清償被告丙○○之原有貸款，而系爭房地於過戶之後仍由被告繼續居住
      使用，嗣原告於九十二年十月六日曾以存證信函通知被告確答是否買回系爭房
      地，否則其等即應另以每月租金一萬五千元訂立租約惟未獲置理，而被告並自
      同年十一月起未再付款，原告乃於九十三年三月二十九日發函限期被告應於文
      到五日內將所欠租金七萬五千元一次付清，逾期即予終止租約，而該函業經被
      告於同月三十日收悉，惟其等於期限屆至後仍置之不理，且迄未交還系爭房屋
      等情，業據其提出與所述相符之不動產買賣契約書、土地及建物登記謄本、稅
      堪信原告此部分主張為真實，惟被告則另以前揭情詞置辯。經查：
    (一)原告是否為系爭房地之所有權人？
        被告固辯稱系爭買賣契約係通謀虛偽意思表示而屬無效，且原告亦未實際支
        付買賣價金，故系爭房地仍屬被告丙○○所有云云，惟被告丙○○於審理中
        業已自承系爭買賣契約書後頁所載原告業於八十八年五月三十日、七月二日
        分別給付現金五十萬元、一百萬元等文字係由其親自填寫並為用印確認，而
        原告於八十八年七月十四日以系爭房地向訴外人高雄市第二信用合作社抵押
        借款四百三十萬元後，除將其中之三百九十九萬六千零九十一元直接匯入被
        告丙○○所有高雄市農會第000000000帳號以結清其欠款外，其餘
        之三十萬三千九百零九元則由之開立同額之支票予被告丙○○收受，並由被
        告乙○○所經營之程順工程有限公司執以提示兌領完畢等語在卷，是本件被
        告丙○○既確已於買賣契約書上之收款欄位親自用印計收一百五十萬元無誤
        ，且原告向訴外人高雄市第二信用合作社所借之四百三十萬元亦已全數交付
        被告丙○○收訖，自堪認原告確已依系爭買賣契約給付五百八十萬元之約定
        價金完畢，此自無被告所辯原告並未實際支付買賣價金之情，而原告與被告
        間並無任何親誼關係，衡情其亦無至愚以自己名義出名借款而為被告丙○○
        脫免債務之情者，系爭買賣契約之締結自應為真正而無所謂借名登記之虛偽
        者，今系爭房地既業已於八十八年七月十二日完成移轉登記手續，且原告之
        債權原因亦屬真正，則原告自已依法成為系爭房地之所有權人甚明。至被告
        丙○○雖另以其與原告業已協議系爭四百三十萬元之貸款由其負責清償本息
        ，且原告亦簽立協議書同意其於三年內隨時可以四百三十萬元之原價買回系
        爭房屋，又系爭房屋之相關稅款及水電費用亦均由其支付，其並已就本件偽
        造文書行為具狀向臺灣地方法院檢察署檢察官自首云云置辯，惟被告業自承
        上開協議書係由原告所擬，而其因不同意所載內容故並未簽名等語在卷，是
        兩造就該協議書之內容自未達成合意甚明，而原告向高雄市第二信用合作社
        所借之四百三十萬元借款業於八十九年五月二十六日即已清償完畢等情，此
        有兩造俱不爭執之存款憑條、放款帳卡等件在卷可稽，被告依其所述之自八
        十八年八月份起至九十二年十月份止按月給付一萬七千九百二十元至二萬八
        千七百元不等之款項自非如其所主張之係用以清償原告向高雄市第二信用合
        作社所為之貸款，又被告既為系爭房屋之現在使用人，則由其等負責繳納水
        電費用或先行代墊相關稅款亦與常情無何違背之處，而被告就原告並未實際
        支付現金一百五十萬元及系爭買賣契約僅係借名登記之性質而屬虛偽等節另
        行舉證以實其說，本院自難僅憑前開尚未成立之協議書內容及被告所提水電
        費用、房屋稅款繳納單據等件即得遽認原告與被告丙○○間確曾就系爭房地
        為虛偽之買賣契約及移轉行為達成協議，附此敘明。
    (二)兩造間就系爭房屋有無租賃關係存在？
        按「使用借貸與租賃，雖同為當事人約定一方以物交他方使用，但二者性質
        迥不相同。在使用借貸絕對應為無償，如係有償，不論其名稱 (補償、補貼
        、或其他) 如何，以及契約所用之文字 (借貸、貸與、或其他) 如何，均不
        得謂非租賃。若因該契約涉訟時，應適用關於租賃之規定以為判斷」，最高
        法院五十二年度臺上字第二七三九號著有判決意旨可資參照。本件被告固辯
        稱兩造間前已協議原告向訴外人高雄市第二信用合作社所借貸之四百三十萬
        元由其等負責清償，故其等乃按月支付利息予原告，該所付款項並非租金云
        云，惟此業為原告所否認，而被告丙○○、乙○○所經營之淼鑫工程有限公
        司、程順營造工程有限公司均係設址於系爭房屋，且被告二人自八十八年八
        月起至九十二年止乃分別填具以原告為租金所得人之扣繳憑單以申報上開公
        司之租金支出等情，此有兩造俱不爭執之扣繳憑單等件附卷足稽，是系爭房
        屋既係原告向被告丙○○所購得而由被告二人繼續占有使用業如前述，而被
        告於使用原告所有系爭房屋之期間既按月支付相當於四百三十萬元貸款利息
        之金額予原告，且其並據此掣發租金扣繳憑單以為營業稅支出減免之申報，
        並原告就該貸款業已於八十九年五月二十六日即已清償完畢而無庸由被告予
        以支付，被告於自八十八年八月十三日起至九十二年十月十六日止按月所匯
        一萬七千九百二十元至二萬八千七百元不等之金額自屬使用系爭房屋之對價
        無疑，則依上開說明，兩造間就系爭房屋之使用約定自屬有償之租賃性質甚
        明。
    (三)被告得否請求被告返還系爭房地及其所有權狀？
        按「承租人支付租金有遲延者，出租人得定相當期限催告承租人支付租金，
        如承租人於其期限內不為支付，出租人得終止契約；承租人於租賃關係終止
        後，應返還租賃物」，民法第百四十條第一項及第四百五十五條前段分別定
        有明文，又「依不當得利之法則請求返還不當得利，以無法律上之原因而受
        利益，致他人受有損害為其要件，故其得請求返還之範圍，應以對方所受之
        利益為度，非以請求人所受損害若干為準，無權占有他人土地，可能獲得相
        當於租金之利益乃為社會通常之觀念」，最高法院六十一年臺上字第一六九
        五號著有判例可資參照。本件兩造間就系爭房屋乃存有租賃關係，而被告自
        九十二年十一月份起即未付租，經原告於九十三年三月二十九日限期催告被
        告應於文到五日內給付所欠租金七萬五千元（以每月租金一萬五千元計算）
        ，逾期即以該函為終止租約之意思表示，而該函亦經被告於同月三十日收悉
        ，惟其迄今仍未為給付已如前述，是本件租約已因被告積欠租金達二月以上
        ，經原告限期催告仍未給付而由原告予以合法終止，而被告迄今仍占有使用
        系爭房屋自屬無權占用，被告自已因無權占用系爭房屋而依社會通念而已可
        能因此獲得相當於租金之利益甚明，而系爭房屋之課稅現值為二十一萬一千
        六百元，其基地依其公告現值計算則為二百六十四萬六千元，此房屋稅籍證
        明書、土地登記謄本等件附卷可參，本院審酌系爭房屋鄰近高雄市○○○路
        與十全二路交岔口，其交通便利，商業活動頻繁，並被告先前給付租金之數
        額等情狀，認原告所主張以每月一萬五千元計算其所受相當於租金之損害尚
        屬可採；又被告業已自承系爭第八一五之一地號土地及系爭房屋之所有權狀
        現仍由其等持有中等語在卷，而被告就其等持有原告所有上開權狀有何正當
        權源復未舉證以實其說，其自屬無權占有而應對原告負返還責任，是原告依
        所有物返還請求權及不當得利之法律關係，請求被告應遷讓返還系爭房地並
        其中第八一五之一地號土地及系爭房屋之所有權狀，且應給付七萬五千元及
        自九十三年四月六日起至遷讓系爭房屋之日止，按月給付每月一萬五千元之
        不當利得自屬有據。
      綜上所述，本件原告向被告丙○○購得系爭房地並辦妥所有權移轉登記後，被
      告乃與之協議由其等按月支付以向高雄市第二信用合作社貸款四百三十萬元所
      需利息計算之租金而繼續承租使用系爭房屋，嗣因被告積欠租金遭原告合法終
      止系爭租約，被告占有原告所有系爭房地即屬無權占有且因此受有相當於租金
      之不當利得，而其等復無正當權源拒不返還原告所有之上開第八一五之一地號
      土地及系爭房屋之所有權狀，從而，原告依所有物返還請求權之規定，訴請被
      告返還系爭房地及上開所有權狀，並依民法第一百七十九條不當得利之法律關
      係，請求被告應給付七萬五千元及自九十三年四月六日起至清償日止，按月給
      付相當於租金之不當得利一萬五千元均有理由，應予准許。
  四、兩造陳明願供擔保請為宣告假執行或免為假執行，經核均與規定相符，爰分別
      酌定相當之擔保金額予以宣告。
貳、反訴部分：
  一、反訴原告主張：伊前因擔任訴外人賴光銘向屏東縣高樹鄉農會借款之連帶保證
      人，嗣因訴外人賴光銘未依約繳款而遭聲請拍賣抵押物後，計尚積欠四百四十
      四萬一千七百八十元未為清償，伊惟恐所有系爭房地遭查封拍賣，乃與反訴被
      告協議以借名登記之方式辦理過戶，兩造間就系爭房地所為之賣賣契約顯屬通
      謀虛偽意思表示而為無效，爰請求判令反訴被告應就系爭房地於八十八年七月
      三日以買賣為登記原因所為之所有權移轉登記予以塗銷。
  二、反訴被告則以：兩造間就系爭房地並無任何借名或信託登記之約定，而其亦已
      依約將買賣價金五百八十萬元分別以現金或匯款方式給付反訴原告完畢，反訴
      原告主張系爭買賣契約係通謀虛偽意思表示並無理由，爰聲明求為判決駁回反
      訴原告之訴。
  三、本件反訴被告於上開時日向反訴原告購買系爭房地後，兩造業均依約交付全部
      價金並辦妥所有權移轉登記完畢而無任何虛偽情事業如前述，從而，反訴原告
      以系爭買賣契約係屬虛偽無效而請求反訴被告應塗銷上開所有權移轉登記自屬
      無據，其請求自不應准許。
、本件為判決基礎之法律關係已臻明確，兩造其餘攻擊防禦方法核與判決結果不生
    影響，毋庸一一論列，併此敘明。
肆、據上論結：本件原告之訴為有理由，反訴原告之訴為無理由，合依民事訴訟法第
    七十八條、第三百九十條第二項、第三百九十二條第二項，判決如主文。
中　　　華　　　民　　　國　　九十三　　年　　 十二 　　月　　二十八　　日
                                    民事第五庭
                                        審判長法官  黃  宏  欽
                                        法      官  郭  宜  芳
                                        法      官  謝  雨  真
正本係照原本作成。
如不服本判決，應於送達後廿日內，向本院提出上訴狀並表明上訴理由，如於本判決
宣示後送達前提起上訴者，應於判決送達後十日內補提上訴理由書（須附繕本）。
中　　　華　　　民　　　國　　九十三　　年　　 十二 　　月　　二十八　　日
                                        法院書記官  洪  育  祺
